臺灣高等法院臺中分院刑事判決
111年度交上訴字第1733號
上  訴  人  臺灣南投地方檢察署檢察官 
被      告  陳斌昌



上列上訴人因被告肇事逃逸等案件，不服臺灣南投地方法院110
年度交訴字第48號，中華民國111年5月19日第一審判決（起訴案
號：臺灣南投地方檢察署110年度偵字第3130號），提起上訴，
本院判決如下：
    主      文
上訴駁回。
    事實及理由
壹、審判範圍：
    按上訴得對於判決之一部為之；上訴得明示僅就判決之刑、
    沒收或保安處分一部為之，刑事訴訟法第348條第1項、第3
    項分別定有明文。本案檢察官於本院審理期日明示僅針對刑
    的部分上訴（見本院卷第118至119頁），是本院以原判決所
    認定之事實及論罪為基礎，而僅就所處之刑部分進行審理，
    其餘未表明上訴部分，不在上訴範圍。
貳、本案據以審查量刑妥適與否之原審所認定之犯罪事實及所犯
    法條、罪名：
一、陳斌昌於110年5月5日11時許，無照駕駛車牌號碼000-000號
    普通重型機車，沿南投縣埔里鎮河南路，由東往西方向行駛
    至隆生路閃光紅燈交岔路口，欲左轉沿隆生路往南安路方向
    行駛時，本應注意車前狀況，並隨時採取必要之安全措施，
    轉彎車應停讓直行車先行，而依當時情形，並無不能注意之
    情事，竟貿然進入上述交岔路口左轉，適有由劉吳姝娜駕駛
    車牌號碼000-000號普通重型機車，沿同鎮隆生路由南往北
    方向行至前開交岔路口行駛至該處，因避煞不及而發生擦撞
    ，劉吳姝娜因而受有右腳膝蓋擦傷之傷害（過失傷害部分業
    經撤回告訴，原審另為不受理判決）。陳斌昌於肇事後，明
    知劉吳姝娜因本件交通事故而受傷，竟仍基於肇事逃逸之犯
    意，未採取之救護措施或報警並停留現場等待警方到場，旋
    即騎車逃離現場。
二、被告所為，係犯刑法第185條之4第1項前段肇事致人傷害逃
    逸罪。
參、上訴駁回之理由：
一、檢察官上訴意旨略以：原判決依照最高法院110年度台上大
    字第5660號裁定意旨，不予認定被告陳斌昌（下稱被告）為
    累犯，固非無見。惟查：
　㈠本件被告前於107年間，因公共危險之酒後駕車案件，經法院
    判決有期徒刑3月確定，甫於109年7月17日易科罰金執行完
    畢，竟於執行完畢後5年内，復為本件有期徒刑之罪，其於
    有期徒刑執行完畢後，5年内故意再犯本案有期徒刑以上之
    罪，為累犯，並依司法院釋字第775號解釋意旨，審酌被告
    於前案執行完畢後，未生警惕，故意再為本案犯行，足見前
    罪之徒刑執行成效不彰，其對刑罰之反應力顯然薄弱，衡量
    本案犯罪情節及被告所侵害之法益，予以加重最低本刑均無
    罪刑不相當之情事，本應依刑法第47條第1項之規定，加重
    其刑。
　㈡上開大法庭裁定主文載明：「被告構成累犯之事實及應加重
    其刑之事項，均應由檢察官主張並具體指出證明之方法後，
    經法院踐行調查、辯論程序，方得作為論以累犯及是否加重
    其刑之裁判基礎。」本件起訴書已載明被告構成累犯之基礎
    事實而為主張，且提出被告刑案資料查註紀錄表為證，並經
    原審法院踐行前案紀錄表調查程序，經檢察官、被告雙方表
    示均無意見，顯見檢察官確已就本件被告構成累犯之事實為
    主張並具體指出證明之方法，且被告對檢察官所主張構成累
    犯之事實亦無反對之意思表示。是以，本件檢察官已就被告
    構成累犯之事實及應加重其刑之事項有所主張，並具體指出
    證明之方式，後又經原審法院踐行調查、辯論程序，原審應
    依刑法第47條第1項、大法官釋字第775號解釋意旨及上開大
    法庭裁定主文認定被告構成累犯，原審未為上開認定，應屬
    違法，且與上開裁定主文意旨不符。
　㈢再查，⒈大法庭就提案之法律爭議作成之裁定，對於提案庭提
    交之案件有拘束力，提案庭必須依照大法庭裁定之法律見解
    作出該案終局判決，法院組織法第51條之10、行政法院組織
    法第15條之10定有明文，此為「大法庭制度」運作之關鍵核
    心。依上揭規定，大法庭裁定性質屬於中間裁定，其拘束力
    僅針對「提案庭提交之案件」，不及於其他訴訟案件，此因
    大法庭為本案上訴三審程序的一部分，大法庭裁定係基於審
    判權之作用，在案件當事人參與下，針對具體個案，在具體
    個案事實之連結下所表示之法律見解，也僅對於該案件以及
    當事人發生個案效力，而不具通案效力，此亦大法庭制度基
    於司法權作用所使然，核與過往以判例選編、決議方式，由
    最高法院在具體個案之外以司法行政作用表示法律見解，且
    具有法規範般之通案之拘束力，存有本質上之差異。至於基
    於大法庭裁定所做成之最高法院判決，是否因下級審法院或
    最高法院其他合議庭，基於「等則等之」之法理予以援用，
    而逐漸累積成判決先例之見解，則有待日後實務之發展，初
    不因該判決宣示之後，即生通案之拘束效力。況且，最高法
    院辦理大法庭案件應行注意事項第48點規定：「本法第51條
    之10所稱『拘束力』，係指提案庭就提交案件，應以大法庭裁
    定所表示之法律見解為基礎，為本案終局裁判。但大法庭裁
    定内之旁論無拘束提案庭之拘束力」，細查上開裁定理由並
    非於上開裁定主文中所載，形式上似屬旁論，則依上開說明
    及注意事項規定，其拘束力如何，本有疑義。則依上開說明
    ，原審本應就其審理個案為自行詳為審理判決並於判決理由
    說明其取捨之理由，不應率爾當然引用上開大法庭裁定理由
    而未備實質理由而為本案累犯成立與否之認定。⒉檢察官就
    被告犯罪事實，應負舉證責任，並指出證明之方法，刑事訴
    訟法第161條第1項有明文規定。考諸該條文91年2月8日修正
    理由謂：「鑑於我國刑事訴訟法制之設計係根據無罪推定原
    則，以檢察官立於當事人之地位，對於被告進行追訴，則檢
    察官對於被告之犯罪事實，自應負提出證據及說服之實質舉
    證責任，修正第一項。」從而，現行刑事訴訟法係要求檢察
    官就「犯罪事實」負實質舉證責任，亦即就被告有罪與否應
    指出證明方法，至於「量刑加重減輕事由」部分，並未於條
    文中明定課予檢察官相同程度之舉證責任，堪認立法者對於
    檢察官就「論罪」與「科刑」上之舉證責任程度，並非等同
    視之。基此，縱認檢察官於起訴書記載被告於前案執行完畢
    後5年内，再犯本件有期徒刑以上之罪，並提出刑案資料查
    註紀錄表為佐，所負之舉證責任未足，在刑法第47條第1項
    累犯之規定尚未經大法官解釋宣告違憲或經立法者刪改前，
    法院仍應依職權進行調查及辯論程序後，職權認定之，否則
    均屬判決違背法令。⒊本案偵查卷附之被告「刑案資料查註
    紀錄表」，乃偵審及執行機關就受理個案之終結及處理情形
    ，由各案件之承辦人員逐筆輸入後，分別儲存司法院、法務
    部資訊處資訊設備，於偵審機關於受理新案或其他必要情形
    ，由權責人員依相關規定查詢，再由院部之間平台提供並匯
    整彼此資料，完成後列印交承辦人員，應屬刑事訴訟法第15
    9條之4第1款所稱「除顯有不可信之情況外，公務員職務上
    製作之紀錄文書、證明文書。」而具有證據能力，法律並未
    限定其使用之特定項目。另按刑事訴訟法第155條第1項規定
    ：「證據之證明力，由法院本於確信自由判斷。但不得違背
    經驗法則及論理法則。」是以，依上開法條意旨，除不具證
    據能力之證據外，法院對於檢察官所提之各項證據之證明力
    高低，自應於踐行相關證據調查程序後，依據經驗法則及論
    理法則，於個案中本於確信自由判斷、評價各項證據之證明
    力，並於判決理由中詳為說明該證據證明力高低之評價理由
    ，而非以通篇規範，在未經個案審判前即一律否定其證據能
    力及證明力，否則顯與上開有關自由心證原則之刑事訴訟法
    條文意旨不符。且上開大法庭裁定不同意見書亦已載明：「
    關於如何證明被告成立累犯一節，實務夙採卷内『臺灣高等
    法院被告前案紀錄表』為主要依據，另因刑事訴訟非採起訴
    狀一本主義，原已附在警局卷、偵查卷内之嫌疑人（被告）
    前案紀錄亦隨同卷證移送而為法院職務上所知悉。經查上揭
    前案紀錄表，乃偵審及執行機關就受理個案之終結及處理情
    形，由各案件之承辦人員逐筆輸入後，分別儲存司法院、法
    務部資訊處資訊設備，於偵審機關於受理新案或其他必要情
    形，由權責人員依相關規定查詢，再由院部之間平台提供並
    匯整彼此資料，完成後列印交承辦人員，核屬公務員職務上
    製作之紀錄文書，法律並未限定其使用之特定項目，就法院
    所受理案件之證據能力與證明力，均由法官依法踐行調查後
    本其心證決定，乃屬獨立審判範疇...至往昔實務或有於判
    決時始由法院依據卷内紀錄表逕為累犯有無認定之情形，然
    於釋字第775號解釋公布之後，法院依該解釋理由第3項「科
    刑資料之調查」揭示之意旨，由檢察官指出證明方法、由法
    院因適用法律規定之需而曉諭檢察官提出或依職權提示卷内
    被告前案紀錄表，次由被告表示意見，再由法院審酌全部調
    查結果為成立與否之判斷，當屬易行，且無違法（至是否依
    累犯規定加再重其刑，乃後述效果之範疇）。若摒棄實務上
    夙採原則上無爭議之前案紀錄表，再要求檢察官就成立累犯
    之事實負舉證之責及提出與被告前執行案件之相關執行資料
    ，無異就徒增訴訟上不必要之事項，治絲益棼之結果，反有
    礙於訴訟經濟之要求。」等語，亦同此見解，確屬的論，益
    證刑案查註紀錄表之證據能力及證明力確不應一律事前予以
    否認。⒌原審判決參酌上開大法庭裁定理由而認刑案查註紀
    錄表不得作為認定被告累犯之依據，惟同時另引用該刑案查
    註紀錄表為認定被告有關刑法第57條第5款量刑時之審酌事
    項。然累犯之加重及量刑之輕重，客觀上均涉及被告將來具
    體刑度之高低；則何以同一文書證據，既經原審不附理由而
    一律排除不得作為累犯之認定依據，何以又不附理由一律得
    作為量刑之認定依據，則其採證標準顯然不一且未具體說明
    其區別之實質理由。
　㈣綜上，本件被告業經構成累犯，已如前述，原審判決未依法
    認定累犯，顯屬判決違法。況且，本件檢察官既已明確載明
    被告構成累犯之基礎事實並為主張，且提出被告刑案資料查
    註紀錄表為證，原審法院本應依法及依上開大法庭裁定為後
    續證據調查及辯論程序，再就該檢察官所提刑案資料查註紀
    錄表有無證據能力及其證明力之程度予以認定，並於判決理
    由中詳為說明其取捨之理由，惟原審判決就上開刑案查註紀
    錄表之證據能力之有無或證明力高低，僅參酌上開大法庭裁
    定理由意旨等空泛言語即率爾一律認檢察官未具體指出證明
    方法，又標準不一採用刑案查註紀錄表為量刑依據，亦有違
    法情事，是本件認事用法均尚嫌未洽，請將原判決撤銷，更
    為適法之判決等語。
二、經查：
　㈠最高法院大法庭制度是透過對於個案的拘束力以及歧異解的
    提案（含潛在歧異及原則重要性）義務，構建縱向及橫向的
    拘束效力，達成統一法律見解的目的。亦即最高法院依法院
    組織法第51條之2第1項、第51條之3之提案予刑事大法庭，
    提案庭依據大法庭裁定之法律見解作出確定局裁判，成為最
    高法院之「先前裁判」，各審判庭對於受理之案件，除非擬
    對於採取大法庭裁定見解之先前裁判表示不同之法律見解，
    再次開啟徵詢、向大法庭提案等程序，否則應採取與先前裁
    判相同之見解，此項機制確保了最高法院各庭之間（橫向）
    法律見解之一致性，透過審級制度，下級審法院對於該項統
    一之法律見解，亦應遵循，由此達成縱向法律見解之統一。
    查：最高法院110年度台上大字第5660號裁定（下稱系爭裁
    定）係最高法院提案庭依法院組織法第51條之2第1項、第51
    條之3之規定作成，並依據系爭裁定之法律見解作出110年度
    台上字第5660號刑事判決之確定終局裁判（下稱系爭判決）
    ，已成為最高法院之「先前裁判」，下級審法院對於最高法
    院該項統一之法律見解，自應遵循。本件原判決逕援引系爭
    裁定而未援引系爭判決，固未臻精確，惟結論要無不同，尚
    屬無害瑕疵。
　㈡刑事訴訟法第161條第1項規定：「檢察官就被告犯罪事實，
    應負舉證責任，並指出證明之方法。」此為檢察官就被告有
    罪事實應負實質舉證責任之概括性規定，非謂除有罪事實之
    外，其他即可不必負舉證責任。此一舉證責任之範圍，除犯
    罪構成事實（包括屬於犯罪構成要件要素之時間、地點、手
    段、身分、機會或行為時之特別情狀等事實）、違法性、有
    責性及處罰條件等事實外，尚包括刑罰加重事實之存在及減
    輕或免除事實之不存在。累犯事實之有無（累犯前階段），
    雖與被告是否有罪無關，然係攸關刑罰加重且對被告不利之
    事項，為刑之應否為類型性之加重事實，就被告而言，與有
    罪、無罪之問題有其相同之重要性，自應由檢察官負主張及
    實質舉證責任；再者，由司法院釋字第775號解釋之意旨（
    累犯加重量刑與否，已由原來必加重，轉變為裁量及課予檢
    察官就被告應依累犯規定加重其刑之事項負較為強化之說明
    責任）及刑事訴訟法之因應修法（刑事訴訟法配合修正第28
    9條第2項，累犯應加重其刑之階段，法院須就檢察官所指出
    之加重其刑事項加以調查、辯論，始能斟酌取捨)，可知：
    關於累犯後階段依累犯規定「加重其刑事項」之法律效果，
    檢察官亦負有主張及說明（即說服）責任。亦據系爭判決進
    一步闡釋。是系爭判決已變更實務一向認為累犯前科事實與
    法律效果均應由法院依職權調查之法律見解，且此亦與刑事
    訴訟法相關證據法則無違。
　㈢檢察官主張個案構成累犯，應就累犯前科事實負實質舉證責
    任，系爭判決更進一步闡釋其見解：係指檢察官應於法院調
    查證據時，提出足以證明被告構成累犯事實之前案徒刑執行
    完畢資料，例如前案確定判決、執行指揮書、執行函文、執
    行完畢（含入監執行或易科罰金或易服社會勞動執行完畢、
    數罪係接續執行或合併執行、有無被撤銷假釋情形）文件等
    相關執行資料，始足當之。至一般附隨在卷宗內之被告前案
    紀錄表，係司法機關相關人員依憑原始資料所輸入之前案紀
    錄，僅提供法官便於瞭解本案與他案是否構成同一性或單一
    性之關聯、被告有無在監在押情狀等情事之用，並非被告前
    案徒刑執行完畢之原始資料或其影本，是檢察官單純空泛提
    出被告前案紀錄表，尚難認已具體指出證明方法而謂盡其實
    質舉證責任等語。惟此並不是指檢察官是否已盡舉證之責僅
    限於系爭判決舉例說明之相關執行資料，而否定一般附隨在
    卷宗內之被告前案紀錄表，乃因系爭判決所舉之上開文書均
    屬「原始證據」，足以擔保其真正；而被告前案紀錄表則屬
    派生證據，倘檢察官僅單純空泛提出或指出被告前案紀錄表
    作為證據或調查之證據，尚難認已盡其實質舉證責任，還必
    須指出其證明之方法，使法院確信被告構成累犯，亦即於檢
    察官選擇提出、以被告前案紀錄表為證據或作為調查之對象
    時，應先具體明確指出前案紀錄表中是哪幾筆資料與本案累
    犯待證事實有關，並釋明其符合刑法第47條累犯規定之執畢
    日期，法院再依文書證據之調查方式，於當事人均無爭執其
    真正之狀態下，始可認已實質盡舉證之責任。至被告如有爭
    執，檢察官自應提出原始證據資以釐清，要屬當然。而所謂
    檢察官應就被告累犯加重其刑之事項「具體指出證明方法」
    ，系爭判決亦已闡示：係指檢察官應於科刑證據資料調查階
    段就被告之特別惡性及對刑罰反應力薄弱等各節，例如具體
    指出被告所犯前後數罪間，關於前案之性質（故意或過失）
    、前案徒刑之執行完畢情形（有無入監執行完畢、在監行狀
    及入監執行成效為何、是否易科罰金或易服社會勞動〔即易
    刑執行〕、易刑執行成效為何）、再犯之原因、兩罪間之差
    異（是否同一罪質、重罪或輕罪）、主觀犯意所顯現之惡性
    及其反社會性等各項情狀，俾法院綜合判斷個別被告有無因
    加重本刑致生所受刑罰超過其所應負擔罪責之情形，裁量是
    否加重其刑，以符合正當法律程序及罪刑相當原則之要求等
    語。查：稽之原審111年4月26日審理期日，於審判長詢以「
    （對於卷附被告的全國前案紀錄表有何意見？〈提示並告以
    要旨〉）檢察官答以：沒有意見。」及於事實及法律辯論完
    畢，就科刑辯論時，檢察官稱：請依法量處適當之刑等語（
    見原審卷第85頁）。揆之前揭說明，原審認檢察官就被告累
    犯前科事實、法律效果，未盡舉證之責任，因而未依累犯之
    規定加重其刑，尚無違誤。
　㈣系爭判決並闡示：檢察官若未主張或具體指出證明方法，法
    院因而未論以累犯或依累犯規定加重其刑，基於累犯資料本
    來即可以在刑法第57條第5款「犯罪行為人之品行」中予以
    負面評價，自仍得就被告可能構成累犯之前科、素行資料，
    列為刑法第57條第5款所定「犯罪行為人之品行」之審酌事
    項。於此情形，該可能構成累犯之前科、素行資料既已列為
    量刑審酌事由，對被告所應負擔之罪責予以充分評價等語。
    上情固屬旁論，惟累犯之前科資料本即可以在刑法第57條第
    5款「犯罪行為人之品行」中予以負面評價，而納入此項量
    刑因子考量；然刑法第47條第1項卻又以累犯具有特別惡性
    ，對於刑罰反應力顯然薄弱為由，就相同之因素，先予以加
    重二分之一（而成為處斷刑），並在依此規定加重之後，依
    刑法第57條第5款之規定，再次就此種前科品行予以評價，
    以決定「宣告刑」，即有重複評價之問題。因此，實務為避
    免違反雙重評價禁止原則，乃發展出對於已在累犯處斷刑被
    評價過之被告前科，其於刑法第57條刑罰範圍內量刑時，即
    予排除，不再執為裁量刑罰輕重之標準。又個案有無因累犯
    而加重其刑度，既除宣告刑逾法定本刑之刑度者外，實無從
    得知，反而使法院在宣告刑之審酌，必須將該事由排除，造
    成無法依據行為人先前犯罪前科，判斷其再形成犯罪之特性
    ，錯失作為一般量刑的從重因子，或不免使罪刑失衡。故將
    前科事實作為累犯處斷刑或宣告刑事由之裁量，只須滿足其
    一，其評價已然充足，並不會將之作為宣告刑裁量之事由，
    即使累犯失其負面評價之機會。是原審將構成被告為累犯之
    前科資料，於檢察官若未主張或具體指出證明方法，因而未
    論以累犯或依累犯規定加重其刑，改於科刑資料中以自由證
    明之方式調查而為量刑因子之一，難認為違法。查原審業已
    說明本件起訴書固認被告本案犯行符合累犯，請求依刑法第
    47條第1項酌情加重其刑，並以臺灣高等法院被告前案紀錄
    表為論據；然檢察官就被告構成累犯之事實及應加重其刑事
    項，均未具體指出證明之方法，自難以依卷内證據認有累犯
    加重其刑之情形；參酌系爭判決（原審誤認為系爭裁定）意
    旨，僅將被告之前科紀錄列入刑法第57條第5款「犯罪行為
    人之品行」之量刑審酌事由，爰不依累犯規定加重其刑，並
    綜合刑法第57條各款予以綜合考量，所為量刑，既未逾越法
    律所規定之範圍，亦無濫用權限之情形，更無違反比例、平
    等原則之情形，難遽謂原判決之量刑有何不當。至於本件上
    訴後，本院對應之檢察官雖已踐行前揭㈢所指之實質舉證責
    任，惟被告之前科資料等既經原審評價，且原判決之量刑尚
    屬妥適，檢祭官請求改依累犯之規定加重其刑，對於結果並
    不生影響，即難謂有理。
  ㈤累犯前科事實之調查應經嚴格證明，始得論以累犯或依累犯
    規定加重其刑，已如上述，惟將之作為單純科刑情狀之事實
    即犯罪行為人之品行資料，因未涉及刑罰加重之因素，僅以
    自由證明為已足，法院自得依職權審酌被告之前科紀錄，兩
    者間並不相同，不可混淆，又將前科事實作為累犯處斷刑或
    宣告刑事由之裁量，只須滿足其一，其評價已然充足，已如
    上述，原判決於111年5月19日宣示，本於其宣示前上開最高
    法院統一之法律見解，認本件不應論以累犯，並將被告構成
    累犯之前科資料於刑法第57條中審酌，且未見有評價不足之
    情形，即難謂有調查未盡或理由不備之違法可言。
　㈥綜上，檢察官上訴意旨指摘原判決不當，並無理由，應予駁
    回。
據上論斷，應依刑事訴訟法第368條，判決如主文。
本案經檢察官王元隆提起公訴，檢察官林孟賢提起上訴，檢察官
陳燕瑩到庭執行職務。
中　　華　　民　　國　　111 　年　　10 　　月　　6　　日
             刑事第六庭    審判長法　官  吳  進  發 
　　　　　　  　　　　　　　　   法　官  尚  安  雅
　　 　　　　 　　　　　　       法　官  許  冰  芬     
以上正本證明與原本無異。     
如不服本判決應於收受送達後20日內向本院提出上訴書狀，其未
敘述上訴理由者，並得於提起上訴後20日內向本院補提理由書（
均須按他造當事人之人數附繕本）「切勿逕送上級法院」。因疫
情而遲誤不變期間，得向法院聲請回復原狀。

                                 書記官  鄭  淑  英
　　　　　　　　　　　　　　　　 
中　　華　　民　　國　　111 　年　　10　　月　　6 　　日